【裁判字號】    95,保險,15
【裁判日期】    950621
【裁判案由】    給付保險金
【裁判全文】
臺灣臺北地方法院民事判決              95年度保險字第15號
原      告  丁○○
訴訟代理人  李志聖律師
被      告  新光人壽保險股份有限公司
法定代理人  乙○○
訴訟代理人  丙○○
            甲○○
上列當事人間請求給付保險金事件，本院於民國95年6月7日言詞
辯論終結，判決如下：
    主  文
被告應給付原告新台幣參佰伍拾萬元，及自民國九十四年十月二
十八日起至清償日止，按年息百分之十計算之利息。
訴訟費用由被告負擔。
本判決第一項於原告以新台幣壹佰壹拾陸萬柒仟元供擔保後得假
執行，但被告如以新台幣參佰伍拾萬元為原告供擔保後得免為假
執行。
    事實及理由
一、按訴狀繕本送達後，原告不得將原訴變更或追加他訴。但有
    下列各款情形之一者，不在此限。(一)被告同意者‧‧‧；(三)
    擴張或減縮應受判決事項之聲明者。民事訴訟法第255條第1
    項第1款、第2款分別載有明文。按本件原告起訴時，就其遲
    延利息之請求原係主張自民國94年9月27日起算，嗣於訴訟
    中減縮請求為自94年10月28日起算，並經被告同意（本院卷
    第138頁）。核與上開規定相符，自應准許。
二、原告起訴主張：陳昭禾於94年3月15日與被告訂立「新長安
    終身壽險」，保單號碼為EHA11150 （以下簡稱系爭保險主
    契約），附加「平安意外傷害保險」及「綜合保障」附約（
    以下合稱系爭保險附約），並以原告為受益人。嗣陳昭禾於
    94年7月21日因意外墬樓身故，原告乃於同年月26日檢齊相
    關資料及保單等併送被告請求給付保險金。惟被告僅於同年
    9月27日以支票支付原告系爭保險主契約身故保險金新臺幣
    （下同）109,832元，惟就其餘附加平安意外傷害保險附約
    之身故保險金3,000,000元，及個人綜合保障附約之身故保
    險金500,000元，合計3, 500,000元之部分，雖經原告催討
    ，被告竟於94年11月28日來函表示拒絕給付。原告爰依前揭
    保險契約之法律關係提起本件訴訟等語。並聲明：(一)被告應
    給付原告3,500,000元及自94年10月28日起至清償日止，按
    年利率1分計算利息。(二)願供擔保，請准宣告假執行。
三、被告則以：依新光系爭平安意外傷害保險附約條款第3條及
    綜合保障附約條款第4條之約定：意外傷害事故係指非由疾
    病引起之外來突發事故，而所謂「外來突發事故」必須符合
    二項要件，其一為外來、其二為突發，然原告並未就被保險
    人陳昭禾意外死亡之利己事實舉證。又檢察官相驗之重點在
    於判斷是否被保險人陳昭禾之之死亡是否涉及他殺，不能僅
    憑相驗屍體證明書上之記載即遽認被保險人陳昭禾為意外死
    亡。且被保險人陳昭禾身高為178公分，惟墜樓住處後方陽
    台護欄含欄杆高度達120.5公分，已逾陳昭禾身高之一半又
    30 公分，安全無虞，難以想像其於收取晾曬衣物或整理陽
    台防水簾之際竟會不小心翻越陽台護欄以致跌落於對面大樓
    地面，甚至如有不慎自高樓墜落亦應會直線到地面，但以陳
    昭禾墜落地面位置距住處陽台向下延伸之垂直壁約有844 公
    分，水平延伸垂直壁達702公分，可知陳昭禾不可能因意外
    而墬樓死亡。故被告自無需給付本件保險金等語資為抗辯。
    並聲明：(一)原告之訴駁回。(二)如受不利判決，願供擔保免為
    假執行。
四、本件原告主張陳昭禾於94年3月15日與被告締立系爭保險契
    主契約及附約，保險內容為終身壽險100,000元、意外傷害
    保險3,000,000元、綜合保障500,000元，以原告為受益人，
    嗣陳昭禾於94年7月21日經人發現死於臺北市○○區○○街
    36巷2號後方草地上，經檢察官協同法醫到場相驗，認定係
    意外身亡，然原告於94年7月26日向被告提出理賠申請，被
    告除曾於同年9月27日以支票支付原告系爭主契約身故保險
    金109,832元外，惟就其餘系爭保險契約附約身故保險金額
    等合計3,500,000元即拒絕理賠等事實，業據其提出保戶資
    料內容查詢(一)、(二)、二次保費查詢附加特約明細表、平安意
    外傷害保險附約、綜合保障特約、臺灣臺北地方法院檢察署
    相驗屍體證明書及新光人壽保險股份有限公司94年11月28日
    （94）新壽理賠字第0350號拒絕理賠函為證，業為被告所不
    爭執，且被告更提出被保險人陳昭禾之要保書、新光新長安
    終身壽險保險單、新光新長安終身壽險保險單條款、新光意
    外傷害醫療保險附約條款、新光綜合保障附約條款等件在卷
    足佐（見本院卷第6頁至第11頁、第55頁至77頁），是上開
    情節自堪信為真正。
五、惟原告主張被保險人陳昭禾係因意外死亡，系爭保險契約約
    定之保險事故已發生，被告應依系爭保險契約附約之約定給
    付前揭身故保險金3,500,000元等語，則為被告所否認，並
    以前詞置辯。則本件首要之爭點即為：被告否認被保險人陳
    昭禾係因意外死亡乙節，是否有據？經查：
  (一)被保險人陳昭禾於94年7月21日上午1時50分許，因自台北市
    文山區○○街36巷3號13樓之高處墜落，致頭、胸腹鈍挫性
    傷，因出血性休克致死之事實，有臺灣臺北地方法院檢察署
    相驗屍體證明書、驗斷書、相驗報告書附卷足佐（附於臺灣
    臺北地方法院檢察署相驗卷宗第31頁至36頁），而陳昭禾死
    亡之情形，依證人戊○○到場結證所指稱之情節：「‧‧‧
    大約在半夜，我家住八樓，有聽到窗外有人叫『啊』的聲音
    ，以及『碰』的聲音，類似車禍般物體相撞的聲音，我就到
    後陽台查看，隱約看到有人在一樓地上，我就趕到樓下查看
    ‧‧‧」、「我下樓時，跟警衛到社區後面看到一個人躺在
    花圃上‧‧‧」等情明白（本院卷第83頁反面）；而經台北
    市政府警察局文山第一分局及臺灣台北地方法院檢察署檢察
    官調查結果，係以陳昭禾之死亡並無他殺嫌疑而終結前揭偵
    查案件，此復據本院調閱前揭檢察署94年度相字第535號相
    驗卷宗查明屬實，並影印前揭分局處理相驗案件初步調查報
    告暨報驗書、刑事案件呈報單、原告及戊○○之警局及前揭
    檢察署檢察官調查、訊問筆錄、徐慧如（被保險人陳昭禾生
    前女友）之偵訊筆錄、上開檢察署94年8月30日北檢大陽94
    相535字第47214號函等附卷可佐。可見被保險人陳昭禾於前
    揭時間確係自高處墜落，因受有頭、胸腹鈍性傷所致之出血
    性休克而死亡，且非因他殺所致。
  (二)雖被告猶質疑被保險人陳昭禾之墬樓確實原因所在，並以原
    告需就被保險人陳昭禾係因意外而死亡乙節負舉證之責。惟
    依被告提出之卷附之「平安意外傷害保險附約」其第9條之
    約定：「被保險人於本契約有效期間內遭受第3條約定的意
    外傷害事故，自意外傷害事故發生之日起180日以內死亡者
    ，本公司按本附約之保險金額給付意外身故保險金」（本院
    卷第61頁），與「綜合保障附約」第7條之約定：「被保險
    人於本附約有效期間內遭受第4條約定的意外傷害事故，自
    意外傷害事故發生之日起180日以內死亡者，本公司按下表
    規定給付身故保險金‧‧‧」等情（本院卷第41頁），可知
    被保險人陳昭禾如因「意外傷害事故」而死亡，被告即需給
    付受益人即原告前揭保險金。而依前述「平安意外傷害保險
    附約」第3條及「綜合保障附約」第4條已均約定：「本附約
    所稱之『意外傷害事故』‧‧‧係依下列之規定：(一)意外傷
    害事故：係指被保險人於本附約有效期間內，因遭受意外傷
    害事故，致其身體蒙受傷害而致殘廢或死亡。前款所稱意外
    傷害事故，指非由疾病引起之外來突發事故‧‧‧」等情明
    白（本院卷第60頁反面、第74頁），可見前揭保險契約所定
    義之保險事故，應以傷害事故發生之原因係由於外來之原因
    （即非因被保險人本身已存在可得預料或查知之原因等內在
    原因）以致發生意外之死亡結果，保險人即有給付保險金之
    責。亦即，凡保險事故不屬於內在原因者，除非前揭保險契
    約已經特予除外，否則均屬被告於本件意外保險承保範圍之
    內；換言之，若原告已能證明被保險人陳昭禾之死亡非屬內
    在原因者，即應認為原告已盡其舉證之責。揆諸本件被保險
    人陳昭禾既已發生死亡之結果，而其死亡原因，復經前述檢
    警綜合調查後認係「無自殺之因素，應為整理陽台防水布簾
    時不慎墬樓死亡，查無他殺嫌疑」，此有上開檢察署94年8
    月30日北檢大陽94相535字第47214號函等附卷可佐，可見其
    死亡之原因即非因自己之意志、故意所致之突發性傷害或死
    亡無疑，自屬意外事故。是執上所述，本件原告就其給付保
    險金給付請求權之發生要件已善盡其舉證之責。因此被告抗
    辯被保險人陳昭禾係因故意行為致死亡乙節，屬於被告依上
    開「平安意外傷害保險附約」第12條第2款及「綜合保障附
    約」第14條第2款之除外責任原因云云，依上開舉證責任之
    分配原則，即應由被告對此負舉證責任。
  (三)被告雖辯稱被保險人陳昭禾身高為178公分，而其墜樓之住
    處所在之後陽台護欄含欄杆高度達120.5公分，已逾陳昭禾
    身高之一半並達30公分，安全無虞，且墜落位置距其住處陽
    台向下延伸之垂直壁更約有844公分，水平延伸垂直壁亦有
    702 公分（本院卷第90頁至第92頁、第96頁至第109頁），
    如不慎墜落本應為垂直到地面，故由墜落地點可推知被保險
    人陳昭禾係屬於生前有跳躍之動作始致墬樓地點距其居住大
    樓牆面7、8公尺遠，即其死亡係因故意行為所致云云。然而
    被告上開辯解均不過為其事後臆測言語，既未對之舉證以實
    其說，所述本難信為真正；更何況以被保險人陳昭禾既於高
    達13樓之住處墬樓，而以該棟建物一層樓之高度至少達283
    公分計算（此依本院會同兩造及證人戊○○勘驗證人戊○○
    位於台北市○○街3號8樓住處之天花板至地面高度計算而來
    ，本院卷第91頁勘驗筆錄參照；又依本院卷第113頁所附台
    北市政府都市發展局95年5月16日北市都管字第09531894500
    函文意見，「坐落於台北市○○街36巷‧‧‧3號13樓經本
    局現場勘查，其後陽台、牆壁、欄杆、垂壁高度均與其他同
    棟相同‧‧‧」，足證證人戊○○住處後陽台狀況與被保險
    人陳昭禾住處相同），被保險人陳昭禾住處既位於13樓（即
    於12樓天花板上方），其樓高距地面至少亦有33.96公尺（
    計算方法：2.83公尺×12＝33.96公尺），且本件案發當時
    又恰經臺灣地區發佈海棠（強烈）颱風警報，其中心最大風
    速高達每秒55公尺，此有中央氣象局94年發佈警報之颱風紀
    錄附卷可佐（本院卷第125頁），則被保險人於偶然之際不
    慎自前揭高度之高樓下墬，依人類求生本能已難免有舞動身
    軀冀圖求救之情形，何況當時如又恰逢強烈陣風吹襲，其風
    訴之影響更屬難測，是被保險人陳昭禾於墬樓後，其墬落地
    點即難得以通常、一般情理衡量，因此被告辯稱：被保險人
    陳昭禾其墬落地點既非在其住處大樓垂直之地面，顯為其故
    意致死亡之結果發生云云，即無證據證明。遑論常人如欲自
    殺，其態度當甚堅決，應無呼喊求救或驚訝之理，惟觀諸證
    人戊○○既於本院訊問時結證證稱「‧‧‧有聽到窗外有人
    叫『啊』的聲音，以及『碰』的聲音‧‧‧」有如前述，益
    見本件被保險人陳昭禾當日墬樓之原因，應非故意，才有前
    揭舉止甚明。
  (四)至於被保險人陳昭禾何以於上開時間，於自宅陽台處墬樓，
    其動機雖不明確，然以被保險人陳昭禾事前未留下遺書，且
    其生前工作順利，債信並無不良之狀況，此除經原告及訴外
    人徐慧如於前揭警訊及檢察署檢察官偵訊時證實無誤，有前
    揭各該筆錄附卷足考外，併有財團法人金融聯合中心資料附
    卷可參（參上開相驗卷宗第7頁及第23頁反面、第26頁至第
    28頁）；又陳昭禾生前與其女友徐慧如感情甚篤，復經徐慧
    如在前揭檢察官偵訊時陳述清楚，乃被告對於前揭情節既均
    無爭執，是上述情事自堪信為真正。因此綜參上情，本件被
    保險人陳昭禾其生前生活既尚稱順遂，當無自殺（或故意致
    死亡結果發生）之動機存在。至於被保險人陳昭禾於深夜身
    處住家後陽台之原因，原告指稱係為黏貼原貼於後陽台垂壁
    上之塑膠防水布簾所致，茲經細繹前揭相驗卷所附案發後之
    被保險人住處後陽台相片，其後陽台垂壁上確實黏貼有塑膠
    布簾（前揭相驗卷宗第13頁），而其作用係為擋風雨乙情，
    且因徐慧如等人不敢爬上陽台護欄黏貼，平常都係被保險人
    「直接爬上去貼的」等情，又經原告、徐慧如於檢察官偵訊
    時陳述明白（前揭相驗卷宗第23頁反面），乃附近其他住戶
    亦確有於後陽台設置塑膠防水布簾乙節，復有本院於會同兩
    造勘驗現場時命被告拍攝之相片可佐（本院卷第109頁參考
    ），參以當時正逢海棠颱風來襲已如前述，則被保險人陳昭
    禾如為免住家陽台遭風雨侵襲，而有爬上後陽台護欄牆壁欲
    處理前揭塑膠布簾之情事，亦非情理所必無，是原告所指上
    開情節，難認係屬事後捏造而來；更何況上開檢察署檢察官
    經調查結果，所認意見亦同，而以「死者無自殺之因素，應
    為整理陽台防水布簾時不慎墬樓死亡，查無他殺嫌疑」終結
    前揭相驗案件，此復據本院調閱前揭檢察署94年度相字第
    535 號相驗卷宗查明屬實，堪足作為本件認定之佐證。因此
    被告所為否認上開情節之辯解，即屬空言而不足採信。
  (五)茲「原告對於自己主張之事實已盡舉證證明之責後，被告對
    其主張，如抗辯其不實並提出反對之主張者，則被告對其反
    對之主張，亦應負證明之責，此為舉證責任分配之原則」，
    最高法院18年上字第2855號判例載有明文。乃本件原告就其
    給付保險金給付請求權之發生要件既已盡其舉證之責，而被
    告固然抗辯被保險人陳昭禾係出於故意致死亡結果發生並因
    此亡故，並謂此係除外責任云云，然又未能對此權利障礙事
    由善盡舉證責任，是其辯稱被保險人陳昭禾身故係因故意所
    致，並引此而為拒絕給付本件保險金之理由，即屬無據，難
    以採取。
六、查依前述系爭保險契約附約即「平安意外傷害保險附約」第
    9 條、「綜合保障附約」第7條等約定，保險人即被告需於
    約定之保險事故發生後，給付受益人即原告保險金合計3,50
    0,000元有如前述，乃本件保險事故既已發生，而被告復自
    承「（問：對於原告請求之保險金數額‧‧‧利率有無爭執
    ？）我們僅否認有理賠責任，但對於原告主張之金額於需理
    賠之前提下沒有爭執」，且於應該理賠之前提下，亦同意原
    告主張之遲延利息請求日期即94年10月28日等情明白（本院
    卷第63頁、第139頁），並參以保險法第34條第2項所規定「
    保險人因可歸責於自己之事由致未在前項規定期限內為給付
    者，應給付遲延利息年利1分」之內容，則原告主張：被告
    即保險人應依系爭保險契約附約前述約定，給付受益人即原
    告前揭保險金暨自94年10月28日按年息1分計算之法定遲延
    利息，洵屬有據，堪以採信。
七、綜上所述，被保險人陳昭禾既已發生意外死亡之結果，被告
    自應依系爭保險契約附約所載約款負保險責任，乃被告就陳
    昭禾之死亡係因其故意行為所致乙節，既未盡舉證證明之責
    任，自無足採。從而，原告基於系爭保險契約附約之上開各
    約定，訴請被告給付保險金合計350萬元（附加平安意外傷
    害保險300萬元、綜合保障附約50萬元），及自94年10月28
    日起，按年息1分（即年息10％）計算之法定遲延利息，洵
    屬有據，應予准許。
八、兩造陳明願供擔保聲請宣告假執行或免為假執行，經核均與
    規定相符，爰分別酌定相當之擔保金額予以宣告。
九、本件事證已臻明確，兩造所為之其他主張、陳述並所提之證
    據，經審酌後，認均與本件之結論無礙，不再一一論述，併
    予敘明。
十、訴訟費用負擔之依據：依民事訴訟法第78條。
中    華    民    國    95    年    6    月     21    日
                       民事第二庭    法  官  蕭胤瑮
右正本係照原本作成。
如不服本判決，應於收受送達後二十日內向本院提出上訴狀。
中    華    民    國    95    年    6    月     21    日
                                     書記官  黃慧怡


司法院資訊處製作；財團法人民間司法改革基金會備份。
